【裁判字號】    88,訴,54
【裁判日期】    890105
【裁判案由】    請求塗銷抵押權登記等
【裁判全文】
臺灣澎湖地方法院民事判決  八十八年度訴字第五十四號
    原      告  甲○○○
    訴訟代理人  王程風律師
    被      告  澎湖縣第二信用合作社        設：澎湖縣馬公市○○路六一號
    法定代理人  乙○○        .
    訴訟代理人  丙○○        .
右當事人間請求塗銷抵押權登記等事件，本院判決如左：
    主    文
原告之訴駁回。
訴訟費用由原告負擔。
    事    實
甲、原告方面：
一、聲明：（一）被告應將坐落澎湖縣湖西鄉○○段第一四七七之三、一四七七之九地號，於民國八十四年
    一月六日登記，權利價值最高限額新台幣（下同）一千萬元之抵押權設定登記應予塗銷。（二）被告應
    給付原告五十九萬四千一百七十五元，及自起訴狀繕本送達被告翌日起至清償日止，按年利率百分之五
    計算利息。（三）訴訟用由被告負擔。
二、陳述：
    （一）查抵押權乃就抵押物賣得價金優先受清償之權利，必附屬於債權而存在，無債權即無抵押權存在
          。本件訴之聲明所列土地之抵押權，其債權為一百九十萬元，民國八十六年間原告在坐落澎湖縣
          湖西鄉○○段一四七七地號上興建四層樓房一批，緣訴外人蔡文士向原告購買一棟，向被告貸借
          二百二十萬元，其中一百九十萬元指定直接清償上述抵押借款。八十六年初房屋建築完成，八十
          六年三月十一日辦好貸款，由蔡文士帳號中直接將款項轉撥給被告一百九十萬元，以清償上述土
          地之抵押借款，債務清償後，被告應將上述抵押權予以塗銷。
    （二）再查無法律上之原因而受利益，致他人受損害者，應返還其利益，本件借款債務一百九十萬元，
          已於八十六年三月十一日清償，債權已因清償而消滅，惟被告竟一而再催告原告繳利息，原告因
          而以吳慧卿名義繳給被告五十九萬四千一百七十五元，被告該利息收入，顯為無法律上原因而所
          得，應返還原告。
    （三）至於被告所稱為何原告對支付命令不提出異議之事，被告利用原告民智不高，將已清償之債權，
          向本院提出支付命令之聲請，於原告不知提出異議之際，責備原告不提出異議，做人顯非厚道，
          不存在之債權縱不異議，其債權仍然不存在，利息亦同一道理，不應收取。
乙、被告方面：
一、聲明：求為判決如主文所示。
二、陳述：
    （一）原告於八十四年一月五日提供座落澎湖縣湖西鄉○○段一四七七地號土地，設定本金最高限額抵
          押權一千萬元予被告，擔保原告對被告現在及將來所負一切債務之清償，嗣訴外人吳慧卿依約於
          八十五年十一月八日向被告借款三百萬元，約定八十六年十一月八日清償，期間於八十六年三月
          六日及八十六年三月十日共計償還本金一百一十萬元，尚欠本金一百九十萬元，惟借款人自八十
          六年四月十日未付息，被告乃於八十六年九月間向鈞院請求發支付命令，業經本院以八十六年度
          促字第五四九號受理並確定在案，職是原告與被告之債權債務關係即確實存在，抵押權自屬存在
          。
    （二）原告稱與訴外人蔡文士訂立房屋買賣契約之事，並未知會被告，且原告亦未曾出面與被告接洽貸
          款、還款事宜，矧蔡文士帳戶開出取款條一張一百九十萬元，係由訴外人成螺建設公司王成螺交
          予被告，並指定清償訴外人王永祝、王永興、王楊珠等三人利息，計一百零六萬五千三百一十八
          元，餘款八十三萬四千六百八十二元，再轉存入成螺建設公司王成螺帳戶，並未償還上述借款人
          吳慧卿借款，原告與被告之債權債務關係仍然存在。
    （三）原告主張已於八十六年三月十一日清償本件借款之債權一百九十萬元，而被告於八十六年九月間
          對本件借款債務向本院請求發支付命令，並對原告送達，原告於收受該支付命令，若認該支付命
          令所據請求之債權已因清償而消滅，即應於法定期間內聲明異議，使該支付命令失其效力，乃原
          告竟不為異議，而任該支付命令確定，原告與被告之債權債務關係存在，係不爭之事實，原告方
          於八十八年四月二日、五月六日、六月七日及七月六日前來繳息，計五十九萬四千一百七十五元
          ，迄今原告提起本訴，有違常理，自相矛盾，且依據連帶保證之關係，原告負清償債務之義務，
          被告非無法律上之原因而受償上開利息款項，自無不當得利。
丙、本院依職權調閱八十六年度促字第五四九號民事卷。
    理    由
甲、程序部分：
一、按起訴之訴訟標的為確定判決之效力所及者，法院應以裁定駁回之，民事訴訟法第二百四十九條第一項
    第七款定有明文。本件原告起訴主張其所有坐落澎湖縣湖西鄉○○段第一四七七之三、一四七七之九地
    號土地於八十四年一月六日設定最高限額一千萬元之抵押權予被告，其實際抵押債權為一百九十萬元，
    八十六年三月十一日該款項已清償，被告應將上述抵押權予以塗銷云云。惟查系爭土地為原告所有，係
    分割自座落澎湖縣湖西鄉○○段一四七七地號土地，而原告於八十四年一月五日提供該一四七七地號土
    地，為被告設定本金最高限額一千萬元之抵押權，擔保原告對被告現在及將來所負一切債務之清償，嗣
    訴外人吳慧卿於八十五年十一月八日以原告及訴外人王永祝、王永興為連帶保證人，向被告借款三百萬
    元，約定八十六年十一月八日清償，期間於八十六年三月六日及八十六年三月十日共計償還本金一百一
    十萬元，尚欠本金一百九十萬元，惟借款人吳慧卿自八十六年四月十日未付息，被告乃於八十六年九月
    二日向本院請求對上開借款人及連帶保證人發支付命令，該支付命令並於八十六年十月二十日確定等情
    ，業據被告提出土地抵押權設定契約書、土地他項權利變更契約書、他項權利證明書、土地登記謄本、
    本院八十六年度促字第五四九號支付命令及確定證明書為證，並經本院調取上開支付命令卷宗核閱無訛
    ，堪信屬實。
二、次按債務人對於支付命令未於法定期間提出異議者，支付命令與確定判決有同一效力，民事訴訟法第五
    百二十一條定有明文。確定支付命令之效力既與確定判決同，其經該支付命令確定之法律關係，當事人
    自不得就之更行起訴。茲原告仍主張前揭一百九十萬元之保證債務業於支付命令確定前之八十六年三月
    十一日清償完畢，並請求塗銷系爭土地之最高限額抵押權登記，即屬就同一法律關係更行起訴，其訴即
    屬不合法，原告此部分之請求，應依首揭民事訴訟法第二百四十九條第一項第七款予以駁回。
乙、實體部分：
一、原告另主張：前揭抵押債權一百九十萬元業於八十六年三月十一日清償完畢，惟被告仍一再催繳利息，
    原告因而以吳慧卿名義繳付被告五十九萬四千一百七十五元之利息，被告無法律上之原因而獲利，應返
    還原告云云。被告則以：兩造間一百九十萬元之債權債務關係存在，原告八十八年間依約繳交利息五十
    九萬四千一百七十五元與被告，被告並非無法律上之原因而受償，自無不當得利等語置辯。
二、本件被告對訴外人吳慧卿尚有一百九十萬元之債權存在，如理由甲所述，而原告所繳付予被告之五十九
    萬四千一百七十五元，係上開一百九十萬元債務之利息，亦有原告所提收入傳票影本四紙附卷可稽，則
    被告依消費借貸之法律關係，收取上開五十九萬四千一百七十五元之利息，自屬有法律上之原因。從而
    ，原告主張因不當得利之法律關係，請求被告返還五十九萬四千一百七十五元，及自起訴狀繕本送達被
    告翌日起至清償日止，按年利率百分之五計算之利息，為無理由，應予駁回。
三、本件事實業已明確，兩造其餘攻擊防禦方法，無礙勝負之判斷，不予一一斟酌。
據上論結：本件原告之訴為無理由，依民事訴訟法第二百四十九條第一項第七款、第七十八條判決如主文。
中      華      民      國        八十九        年        一        月          五          日
~B臺 灣 澎 湖 地 方 法 院 民 事 庭
~B      法      官  吳    宏    榮
右正本係照原本作成。
如對本判決上訴，須於判決送達後廿日內，向本院提出上訴狀(須附繕本)。
中      華      民      國        八十九        年        一        月         十三         日
~B      法院書記官  林    德      盛


司法院資訊處製作；財團法人民間司法改革基金會備份。
